臺灣高等法院民事判決
109年度上字第1089號
上  訴  人  林佳妮  
被 上訴 人  林錦利  

上列當事人間請求損害賠償事件，上訴人對於中華民國109年7月
3日臺灣士林地方法院107年度訴字第517號第一審判決提起上訴
，並為訴之追加，本院於110年9月15日言詞辯論終結，判決如下
：
    主  文
上訴駁回。
被上訴人應另給付上訴人新臺幣壹萬壹仟伍佰陸拾元，及自民國
一百零九年九月二十五日起至清償日止，按週年利率百分之五計
算之利息。
其餘追加之訴及假執行之聲請均駁回。
第二審訴訟費用關於上訴部分，由上訴人負擔；關於追加之訴部
分，則由被上訴人負擔百分之一，餘由上訴人負擔。
    事實及理由
一、按於第二審為訴之變更、追加，非經他造同意，不得為之；
    但請求之基礎事實同一、擴張或減縮應受判決事項之聲明者
    ，不在此限，民事訴訟法第255條第1項第2款、第3款、第44
    6條第1項定有明文。本件上訴人因與被上訴人間車禍事故，
    於原審依侵權行為法則，請求被上訴人給付新臺幣(下同)99
    萬6481元，及加計自起訴狀繕本送達翌日即民國106年10月2
    6日起算之法定遲延利息；嗣原審判命被上訴人應給付上訴
    人11萬6481元本息，並駁回上訴人其餘之訴；上訴人除就其
    非財產上損害賠償88萬元本息敗訴部分提起上訴之外，另追
    加請求自106年10月26日起至109年7月24日止之醫療費用1萬
    1560元、預估未來8年醫療費用16萬3320元，及減損勞動能
    力之損害197萬3118元，合計214萬7998元，並加計自109年9
    月25日(即109年9月22日民事上訴擴張暨追加聲明狀繕本送
    達翌日)起算之法定遲延利息(見本院卷第86頁)。經核前開
    訴之追加，與原訴之原因事實，均屬本於同一侵權行為之基
    礎事實，僅擴張應受判決事項之聲明，依上開說明，尚無不
    合，應予准許。
二、上訴人主張：被上訴人於105年6月22晚間7時3分許，騎乘車
    牌號碼000-000號重型機車，沿新北市○○區○○路0段由南往北
    行駛，行經該路段00號前，本應注意車前狀況，隨時採取必
    要之安全措施，且依當時狀況，並無任何不能注意之情形，
    竟疏未注意保持安全距離，撞擊同向在前由伊騎乘之車牌號
    碼000-000號重型機車，以致伊人車倒地，受有右手腕關節
    扭挫傷、右手腕三角軟骨挫傷、左側大腿嚴重挫傷、右手肘
    二頭肌腱拉傷、雙側髂薦關節韌帶拉傷、右側外側肘部肌腱
    拉傷（以上合稱系爭傷害）、疑似薦髂關節炎、腰椎間盤突
    出，及創傷後頭痛等傷害，自應賠償伊於106年10月25日前
    已支出之醫療費用2萬1345元、交通費9700元，及非財產上
    損害賠償100萬元；扣除伊已受領之強制汽車責任保險理賠
    金3萬4564元後，被上訴人仍應給付伊99萬6481元。爰依侵
    權行為法則，求為命被上訴人給付伊99萬6481元，及加計自
    起訴狀繕本送達翌日即106年10月26日起算法定遲延利息之
    判決（原審判命被上訴人給付11萬6481元本息，並駁回上訴
    人其餘之訴。上訴人僅就其敗訴中之非財產上損害賠償88萬
    元本息部分，提起上訴；未繫屬本院部分，不予贅述）。並
    於本院上訴聲明：㈠原判決關於駁回上訴人後開第二項之訴
    部分廢棄。㈡被上訴人應再給付上訴人88萬元，及自起訴狀
    繕本送達翌日起至清償日止，按週年利率百分之5計算之利
    息。㈢願供擔保，請准宣告假執行。另於本院追加請求被上
    訴人再給付自106年10月26日起至109年7月24日止之醫療費
    用1萬1560元、預估未來8年醫療費用16萬3320元，及減損勞
    動能力之損害197萬3118元，以上合計214萬7998元，並加計
    自109年9月25日（即109年9月22日民事上訴擴張暨追加聲明
    狀繕本送達翌日）起算之法定遲延利息，並追加聲明：㈠被
    上訴人應另給付上訴人214萬7998元，及自109年9月25日起
    至清償日止，按週年利率百分之5計算之利息。㈡願供擔保，
    請准宣告假執行。
三、被上訴人則以：對於上訴人追加請求自106年10月26日起至1
    09年7月24日之醫療費用1萬1560元部分不爭執；但上訴人請
    求非財產上損害賠償88萬元，及追加請求未來8年醫療費用1
    6萬3320元，與勞動能力減損197萬3118元部分，金額過高；
    且伊尚須扶養父母、妻、子女2名，請斟酌兩造經濟狀況，
    及系爭事故肇事責任等情狀，予以酌減等語，資為抗辯。並
    於本院答辯聲明：㈠上訴及追加之訴均駁回。㈡如受不利之判
    決，願供擔保請准宣告免為假執行。
四、查，被上訴人於105年6月22日騎乘車牌號碼000-000號重型
    機車，沿新北市○○區○○路0段行駛，行經該路段00號前，本
    應注意車前狀況，隨時採取必要之安全措施，且依當時狀況
    ，並無任何不能注意之情形，竟疏未注意保持安全距離，撞
    擊同向在前由上訴人騎乘之車牌號碼000-000號重型機車，
    以致上訴人倒地受有系爭傷害，經臺灣士林地方檢察署（下
    稱士林地檢署）檢察官以106年度調偵字第921號提起公訴，
    嗣經原審法院刑事庭以106年度審交簡字第277號刑事簡易判
    決以被上訴人涉犯過失傷害罪，判處拘役50日，得以1000元
    折算1日易科罰金，現已執行完畢等情，有卷附新北市政府
    警察局道路交通事故初步分析研判表、診斷證明書、上開起
    訴書及刑事簡易判決可憑（見原審附民卷第6-8頁、原審卷
    第10-14頁），並經本院調閱上開刑事案件卷宗核閱無訛，
    且為兩造所不爭執（見本院卷第88頁），堪信為真。
五、本件應審究者為㈠上訴人依侵權行為法則，請求被上訴人再
    給付非財產上損害賠償88萬元，有無理由？㈡上訴人追加請
    求被上訴人給付自106年10月26日起至109年7月24日止之醫
    療費用1萬1560元、預估未來8年醫療費用16萬3320元，及減
    損勞動能力之損害197萬3118元，有無理由？茲分別論述如
    下：
  ㈠上訴人依侵權行為法則，請求被上訴人再給付非財產上損害
    賠償88萬元，有無理由？ 
　⒈按不法侵害他人之身體、健康、名譽、自由、信用、隱私、
    貞操，或不法侵害其他人格法益而情節重大者，被害人雖非
    財產上之損害，亦得請求賠償相當之金額，民法第195條第1
    項前段亦有明文。又不法侵害他人人格權，被害人受有非財
    產上損害，請求加害人賠償相當金額慰撫金時，法院對於慰
    撫金之量定，應斟酌實際加害情形、所造成影響、被害人痛
    苦之程度、兩造之身分地位經濟情形及其他各種狀況，以核
    定相當之數額。
　⒉經查：　
　　⑴、被上訴人於105年6月22日騎乘車牌號碼000-000號重型機
        車，沿新北市○○區○○路0段行駛，行經該路段00號前，
        本應注意車前狀況，隨時採取必要之安全措施，且依當
        時狀況，並無任何不能注意之情形，竟疏未注意保持安
        全距離，撞擊同向在前由上訴人騎乘之車牌號碼000-00
        0號重型機車，以致上訴人倒地，受有系爭傷害等情，
        業經原審法院刑事庭判處過失傷害罪確定，並為兩造所
        不爭執（見前開兩造不爭執事實），則被上訴人就系爭
        事故之發生具有過失，且其過失不法行為與上訴人所受
        系爭傷害間，具有相當因果關係至明。故上訴人依侵權
        行為法則，請求被上訴人負損害賠償責任，洵屬有據。
　　⑵、本院審酌上訴人因系爭事故以致身體健康受到侵害，需
        要治療與休養，並增加生活上不便，精神上受有痛苦；
　　　　系爭事故造成上訴人摟抱幼童及舞蹈教學之困難，並使
        上訴人感到疼痛，影響其睡眠品質，使其精神長期緊張
        不安，惶惶終日；參以上訴人之學經歷為私立中國文化
        大學學士畢業，曾修習臺北市立師範學院幼稚園師資教
        育學分，領有幼稚園教師證書，現為新北市○○區○○國民
        小學（下稱○○國小）聘任專任教師（見原審卷第36-41
        頁、第188-190頁）；佐以上訴人於系爭事故發生之105
        年所得收入102萬3121元，名下有房屋1棟；而被上訴人
        為消防機電工人，105年所得收入共27萬3663元（見外
        放限制閱覽卷內稅務電子閘門財產所得調件明細表），
        且本件主要係因被上訴人自後方追撞上訴人，以致上訴
        人受有系爭傷害等情狀，認上訴人請求非財產上損害賠
        償以12萬元為當。是原審判命被上訴人給付上訴人非財
        產上損害賠償12萬元（已確定），於法尚無不合。故上
        訴人依侵權行為法則，請求被上訴人再給付非財產上損
        害賠償88萬元，為無理由，不應准許。
　㈡上訴人追加請求被上訴人給付自106年10月26日起至109年7月
    24日止之醫療費用1萬1560元、預估未來8年醫療費用16萬33
    20元，及減損勞動能力之損害197萬3118元，有無理由？
　⒈按因故意或過失，不法侵害他人之權利者，負損害賠償責任
    ，民法第184條第1項前段定有明文。次按不法侵害他人之身
    體或健康者，對於被害人因此喪失或減少勞動能力或增加生
    活上之需要時，應負損害賠償責任，民法第193條第1項亦有
    明文。
　⒉經查：　
　　⑴、醫療費用部分：
　　　①上訴人請求被上訴人賠償自106年10月26日起至109年7月
        24日所支出之醫療費用共計1萬1560元部分（上訴人於1
        06年10月25日前已支出之醫療費用共計2萬1345元部分
        ，已經原審判決確定），業據提出醫療費用單據為證（
        見本院卷第37-54頁、第135頁、第141-163頁、第165-1
        75頁），且為被上訴人所不爭執（見本院卷第312-314
        頁）。觀諸上訴人提出之醫療費用單據，乃於郭政義診
        所、國立臺灣大學醫學院附設醫院醫院、黃啟銘復健科
        診所、慶竹中醫診所、新光醫療財團法人新光吳火獅紀
        念醫院（下稱新光醫院）、集勇物理治療所之神經外科
        及復健等費用，核與上訴人於原審已提出單據之醫療院
        所大致相同，應屬醫療行為延續所生之費用，並與系爭
        事故間具有相當因果關係。故上訴人請求被上訴人給付
        自106年10月26日起至109年7月24日止所支出之醫療費
        用1萬1560元，洵屬有據。
　　　②至於上訴人請求被上訴人賠償預估未來8年醫療費用16萬
        3320元部分，參諸原審囑託國立臺灣大學醫學院附設醫
        院（下稱台大醫院）評估上訴人因系爭事故未來需要開
        刀、住院、門診、復健之醫療期間、頻率、費用、居家
        看護等期間之總金額，經該院函覆稱：病人因傷病至醫
        院就醫，基於每個人對於疾病與醫療內容之不同反應，
        無法事先預測其所需的醫療項目、期間長短及費用金額
        等情，有卷附該院109年2月11日校附醫秘字第10900118
        26號函可稽（見原審卷第275-276頁）。可見每個人對
        於疾病與醫療內容之反應不同，就其所需之醫療項目、
        時間及金額，本無法事先預測，而預為請求。故上訴人
        請求被上訴人給付未來8年之醫療費用16萬3320元云云
        ，尚屬無據。
　　⑵、勞動能力減損部分：
　　  ①按損害賠償之債，以有損害之發生及有責任原因之事實
        ，並二者之間，有相當因果關係為成立要件。故原告所
        主張損害賠償之債，如不合於此項成立要件者，即難謂
        有損害賠償請求權存在。且所謂相當因果關係，係指依
        經驗法則，綜合行為當時所存在之一切事實，為客觀之
        事後審查，認為在一般情形下，有此環境、有此行為之
        同一條件，均可發生同一之結果者，則該條件即為發生
        結果之相當條件，行為與結果即有相當之困果關係。反
        之，若在一般情形上，有此同一條件存在，而依客觀之
        審查，認為不必皆發生此結果者，則該條件與結果並不
        相當，不過為偶然之事實而已，其行為與結果間即無相
        當因果關係，不能僅以行為人就其行為有故意過失，即
        認該行為與損害間有相當因果關係（最高法院98年度台
        上字第673號民事判決意旨參照）。
　　  ②上訴人固主張其因系爭事故受有傷害，經原審囑託台大
        醫院進行鑑定，認其勞動能力減損比例達11﹪，按其107
        年薪資所得123萬0272元計算，自系爭事故發生至其65
        歲退休為止，共計受有勞動能力減損197萬3118元之損
        害云云，並以該院108年4月19日校附醫秘字第10809021
        13號函所附司法機關委託鑑定案件回復意見表（下稱鑑
        定意見）為證（見原審卷第165-166頁）。然查：
　　　被上訴人於原審107年11月16日準備程序中，就上訴人於
        系爭事故之後，受有系爭傷害及疑似薦髂關節炎、腰椎
        間盤突出、創傷後頭痛乙節固不爭執（見原審卷第128
        頁正反面），原審並以此為前提，囑託台大醫院鑑定是
        否造成上訴人從事公立小學附設幼兒園教師工作之勞動
        能力減損（見原審卷第139-140頁）。惟上訴人於105年
        6月22日系爭事故當日僅有腿部外傷，經晨安診所醫師
        診斷結果為兩腳擦傷各5×5公分，有卷附系爭事故照片
        及診斷證明書可稽（見士林地檢署106年度偵字第2722
        號卷第33頁，下稱士林地檢署偵查卷，原審附民卷第7
        頁）。嗣上訴人自105年6月23日至105年12月12日，前
        往黃啟銘復健科診所就診達43次，經診斷結果受有系爭
        傷害，被上訴人並因此涉犯過失傷害罪，遭士林地檢署
        檢察官提起公訴，並經原法院刑事庭判處過失傷害罪確
        定，亦有卷附診斷證明書、起訴書及判決書可稽（見士
        林地檢署偵查卷第11頁、原審卷第10-14頁）。可見上
        訴人因系爭事故雖受有系爭傷害，但不包括受有疑似薦
        髂關節炎、腰椎間盤突出，及創傷後頭痛等症狀。此外
        ，上訴人復未提出其他積極證據證明上開疑似薦髂關節
        炎、腰椎間盤突出，及創傷後頭痛等症狀，與系爭事故
        之發生，具有相當因果關係，實難認上訴人所患疑似薦
        髂關節炎、腰椎間盤突出，及創傷後頭痛等症狀，與系
        爭事故之發生間，具有相當因果關係。是台大醫院以此
        為前提，而鑑定意見認上訴人從事公立小學附設幼稚園
        教師工作之勞動能力減損達11﹪，即非可採。
　　　另本院依職權向新光醫院函詢有關上訴人所受傷害及復
        原情形為何，雖經該院於110年7月21日以新醫醫字第11
        00000389號函所附醫療查詢回復記錄紙函覆稱：上訴人
        因下背疼痛於106年3月23日至該院神經內科就診，安排
        核磁共振檢查結果，疑似薦髂關節疼痛，屬於常見難治
        慢性疼痛疾病（見本院卷第281-283頁）。惟上訴人係
        於系爭事故發生後9個月，因自訴於105年間曾發生車禍
        ，始進行核磁共振檢查，而發現疑似薦髂關節疼痛（見
        本院卷第283頁），則上訴人所受薦髂關節疼痛，是否
        與系爭事故發生，具有相當因果關係，實屬有疑；且疼
        痛之感受，原因多端，並因人而異，亦難認上訴人因系
        爭事故受有難治之傷害，而減損其勞動能力。
　　　佐以上訴人於系爭事故發生之105年5月薪資為6萬4941元
        ，但上訴人於同年6月薪資為6萬7515元，同年7至11月
        薪資為6萬5715元，同年12月薪資為6萬8380元；且105
        年度薪資總計95萬5843元，106年度薪資總計104萬7406
        元，107年度薪資總計123萬272元等情，有卷附碧華國
        小105至107年度薪資明細可稽（見原審卷第188-190頁
        ）。可見上訴人於系爭事故發生前後之月薪，並無減少
        ，甚至逐年大幅調升，事實上亦無因勞動能力減損以致
        薪資減少而受有具體損害，自無從依台大醫院之鑑定意
        見，逕認其勞動能力減損比例達11﹪。
　　　再參以教師法第10條第2項規定，高級中等以下學校教師
        聘任期限，初聘為1年；續聘第1次為1年，以後續聘每
        次為2年；續聘3次以上服務成績優良者，經教師評審委
        員會全體委員3分之2以上審查通過後，得以長期聘任，
        其聘期由各校教師評審委員會訂定之，至多7年。而上
        訴人於系爭事故發生後，仍繼續從事○○國小幼兒園專任
        老師教職，自109年8月1日起至115年7月31日止，仍獲
        長期聘任，聘期依教師法第10條由教師評審委員會議決
        ，聘任期間如無違法情事，原則上校方應予續聘等情，
        亦有○○國小109年10月13日新北○○小人字第0000000000
        號函可稽（見本院卷第115頁）。益徵上訴人如無違法
        情事，依教師法第10條第2項規定，仍應長期續聘，事
        實上並無因系爭事故以致減損勞動能力之具體損害。此
        外，除上開台大醫院鑑定意見之外，上訴人並未提出其
        他具體證據證明其勞動力減損而事實上受有損害，尚難
        認上訴人因系爭事故受有勞動能力減損減損比例達11﹪
        ，而受有197萬3118元之損害。
　　⑶、綜上，上訴人追加請求被上訴人賠償106年10月26日至10
        9年7月24日之醫療費用1萬1560元，並加計自109年9月2
        5日（即109年9月22日民事上訴擴張暨追加聲明狀繕本
        送達翌日，見本院卷第79頁）起算之法定遲延利息，洵
        屬有據；逾此部分（即預估未來8年醫療費用16萬3320
        元，及勞動能力減損197萬3118元），則非有理。
六、從而，上訴人依侵權行為法則，請求被上訴人再給付88萬元
    ，及自106年10月26日起至清償日止，按週年利率5%計算之
    利息，為無理由，不應准許。原審就此部分為上訴人敗訴之
    判決，於法並無違誤，上訴人仍執前詞指摘原判決此部分不
    當，求予廢棄，並無理由，應駁回其上訴。另上訴人於本院
    追加請求被上訴人給付1萬1560元，及自109年9月25日起至
    清償日止，按週年利率百分之5計算之利息，為有理由，應
    予准許；逾此所為之追加之訴，則無理由，應予駁回。又本
    判決追加之訴部分所命給付金額未逾150萬元，毋庸為假執
    行之宣告；至上訴人追加之訴敗訴部分，其假執行之聲請，
    已失所附麗，併予駁回。
七、本件事證已臻明確，至於兩造其餘攻擊防禦方法及已經提出
    之證據，經本院斟酌後，認均不足以影響本判決之結果，而
    無逐一論駁之必要，併此敘明。
八、據上論結，本件上訴人之上訴為無理由，追加之訴則為一部
    有理由，一部無理由。爰判決如主文。　
中　　華　　民　　國　　110 　年　　9 　　月　　29　　日
  　　　　　　　　民事第九庭  
  　                    審判長法  官  楊絮雲   
                              法  官  張宇葭
                              法  官  郭顏毓
正本係照原本作成。
被上訴人不得上訴。
上訴人如不服本判決，應於收受送達後20日內向本院提出上訴書
狀，其未表明上訴理由者，應於提出上訴後20日內向本院補提理
由書狀（均須按他造當事人之人數附繕本）上訴時應提出委任律
師或具有律師資格之人之委任狀；委任有律師資格者，另應附具
律師資格證書及釋明委任人與受任人有民事訴訟法第466條之1第
1項但書或第2項所定關係之釋明文書影本。如委任律師提起上訴
者，應一併繳納上訴審裁判費。
中　　華　　民　　國　　110 　年　　9 　　月　　29　　日

 　　　　　　　　　　　　　   書記官  馬佳瑩